臺灣臺南地方法院民事判決
110年度訴字第844號
原      告  王金源
訴訟代理人  蘇清水  律師
            蘇國欽  律師
            王嘉豪  律師
被      告  臺南市第116期永康大灣自辦市地重劃區重劃會

法定代理人  陳進發
訴訟代理人  謝凱傑  律師
            楊聖文  律師
            許哲嘉  律師
上列當事人間請求履行契約事件，本院於民國111年8月23日言詞
辯論終結，判決如下：
    主  文
原告之訴及假執行之聲請均駁回。
訴訟費用由原告負擔。　　
    事實及理由
一、本件原告主張：原告前與被告訂立重劃契約書（下稱系爭契
    約），雙方約定由原告以其所有、坐落重劃前臺南市○○區○○
    段0000○0地號土地，面積1,082平方公尺（下稱系爭土地）
    ，委託被告辦理重劃後土地分配相關事宜；並約定原告於重
    劃後，可獲分配於坐落臺南市永康區文化路與永善路間之交
    岔路口西南側、臨道路之三角窗位置土地，面積541平方公
    尺（下稱系爭原告主張應獲分配土地，即如附表編號1至編
    號3所示土地）。茲因原告於系爭土地重劃後，僅獲分配坐
    落重劃後同區市○段000地號土地（下稱系爭161地號土地）
    ，未獲分配系爭原告主張應獲分配之土地，是被告有不完全
    給付之情形，且已致原告受有損害。為此，爰依民法第227
    條第1項規定準用同法第226條第1項規定，提起本訴等語。
    並聲明求為判決：被告應給付原告新臺幣（下同）500萬元
    ，及自民事變更訴之聲明暨言詞辯論意旨狀繕本送達被告之
    翌日起至清償日止，按週年利率5%計算之利息，並願擔保請
    准宣告假執行。
二、被告抗辯：系爭契約第5條業已約定被告得視情況調整原告
    獲分配土地之位置；系爭契約第32頁之次頁所附臺南市第11
    6期永康大灣自辦市地重劃會圖例（下稱系爭契約所附圖例
    ）所示分配位置，並非終局分配結果，被告仍得視分配情況
    調整；又原告所有之系爭土地重劃後為公園用地，因此，需
    要另外分配於其他處所；被告與原告訂約時，原預計原告獲
    分配坐落重劃後同區市○段000○000○000地號土地之位置，嗣
    因基於原地原配原則，該處土地之原所有權人仍應分配在同
    一位次，被告乃將原告分配於系爭161地號土地，被告並無
    違反系爭契約之情形。又原告依系爭契約之約定，應受分配
    面積541平方公尺之土地，現獲分配面積591.36平方公尺之
    土地，且坐落同段161至164地號土地之公告現值均為每平方
    公尺49,000元，並無價格之差異，原告並未受有損害，原告
    請求被告賠償，應無理由。另訴外人超然不動產估價師事務
    所雖就系爭原告主張應獲分配土地重新鑑定其價值，惟系爭
    原告主張應獲分配土地目前為其上無建物之土地，是否會因
    路衝，致價格有懸殊之差別，尚有可疑等語。並聲明求為判
    決：原告之訴駁回（按：被告漏未聲明假執行之聲請駁回）
    。
三、兩造不爭執事項：
  ㈠系爭土地原為原告所有，坐落於臺南市政府核定之「臺南市
    第116期永康大灣自辦市地重劃區」範圍內；原告於系爭土
    地重劃以後，獲分配系爭161地號土地，面積591.36平方公
    尺，已於108年11月1日登記完竣；嗣原告於110年11月23日
    以買賣為原因，將系爭161地號土地之所有權移轉登記為訴
    外人林家慧所有。
　㈡原告前與被告訂立系爭契約，系爭契約第32頁之次頁附有系
    爭契約所附圖例。系爭契約所附圖例內、臺南市永康區文化
    路與未註明路名之巷道間三角窗位置，經人記載「王金源54
    1㎡」等語。　
  ㈢本件重劃土地分配結果於107年8月23日公告期滿。
  ㈣系爭系爭契約第4條約定：「雙方以依照市地重劃實施辦法規
    定及臺南市政府核定之各項重劃負擔比例計算後，而以參加
    重劃土地之土地登記簿面積之50%辦理分配」等語。
  ㈤系爭系爭契約第5條約定：「甲方（按：指原告）參與本重劃
    後土地分配之位置，依市地重劃實施辦法第31條規定，以重
    劃前原有土地之相關位次，分配於原街廊之面臨原有路街線
    者為準。為利於本人所有土地之利用效益，請將本人土地在
    原有分配位置區內予以集中分配為單一筆土地，並同意重劃
    會視分配情形調整相關土地分配位次，絕無異議。但為促進
    重劃區內土地利用之需要，或原土地位置位於公共設施用地
    部分，同意乙方（按：指被告）得視分配需要情形下逕行調
    整分配位置」等語。
  ㈥系爭契約書第6條約定：「甲方（按：指原告，乙方指被告）
    參與重劃後分配之土地面積，依第4條第2項約定為準，不論
    該土地增減配多少面積，甲乙雙方均同意互不找補，並相互
    放棄地價差額補償之請求」等語。
  ㈦經本院囑託超然不動產估價師事務所鑑定系爭原告主張應獲
    分配土地、系爭161地號土地之市場價值，各為多少元？超
    然不動產估價師事務所認為：系爭原告主張應獲分配土地之
    價值為88,561,700元、系爭161地號土地之價值為75,046,84
    0元，此有超然不動產估價師事務所111年6月12日111超字第
    1110601號函所附不動產估價報告書1份附卷可稽（置於卷外
    ）。
四、得心證之理由：　　
  ㈠被告有無不完全給付之情形？
　　1.兩造有無於系爭契約約定原告應獲分配系爭原告主張應獲
      分配土地，且被告不得調整？
      ⑴按解釋契約，應於文義上及論理上詳為推求，以探求當
        事人立約時之真意，並通觀契約全文，斟酌訂立契約當
        時及過去之事實、交易上之習慣等其他一切證據資料，
        本於經驗法則及誠信原則，從契約之主要目的及經濟價
        值作全盤之觀察，以為其判斷之基礎（最高法院111年
        度台上字第1644號判決參照）。　　　
　　  ⑵本件原告雖主張：系爭契約第4條、第5條，乃約定兩造
        對於調整相關土地分配位次、土地分配位置，尚無特別
        具體約定時，交由重劃會調整其位置；如兩造約定同意
        原告獲分配土地之位置，由被告逕行調整，兩造並無以
        圖示方式特別標明分配位置之必要，如此解釋，顯然違
        反常情，非但對於原告顯失公平，亦不合乎誠信原則等
        語，惟為被告所否認，抗辯：系爭契約第5條業已約定
        被告得視情況調整原告獲分配土地之位置等語。惟查：
　　　　①自文義解釋以觀，系爭契約第5條明定：「甲方（按：
          指原告）參與本重劃後土地分配之位置，依市地重劃
          實施辦法第31條規定，以重劃前原有土地之相關位次
          ，分配於原街廊之面臨原有路街線者為準。為利於本
          人所有土地之利用效益，請將本人土地在原有分配位
          置區內予以集中分配為單一筆土地，並同意重劃會視
          分配情形調整相關土地分配位次，絕無異議。但為促
          進重劃區內土地利用之需要，或原土地位置位於公共
          設施用地部分，同意乙方（按：指被告）得視分配需
          要情形下逕行調整分配位置」等語，可知兩造乃約定
          原告參與重劃後土地分配之位置，依市地重劃實施辦
          法第31條規定，以重劃前原有土地之相關位次，分配
          於原街廊之面臨原有路街線者為原則，並約定原告受
          分配土地應在原分配位置區集中分配為1筆土地，原
          告並同意被告視分配情形調整相關土地分配位次，另
          為促進重劃區內土地利用之需要，或原土地位置位於
          公共設施用地部分，原告亦同意被告得視分配需要情
          形下逕行調整分配位置等情，尚難認兩造有於系爭契
          約約定原告應獲分配系爭原告主張應獲分配土地，且
          被告不得調整。
　　　  ②自體系解釋以觀，系爭契約所附圖例內、臺南市永康
          區文化路與未註明路名之巷道間三角窗位置，雖經人
          記載「王金源541㎡」等語；然衡之系爭契約第5條第1
          項、第2項、第3項，既為前揭約定，可知系爭契約所
          附圖例，應僅在說明原告以系爭土地參與重劃，依市
          地重劃實施辦法第31條規定分配後，原告原則上可獲
          分配土地之位置，非謂兩造約定被告應獲分配於系爭
          原告主張應獲分配土地，且被告不得調整；否則，系
          爭契約第5條第1項、第2項、第3項之約定，豈非形同
          具文？是以，如謂兩造有於系爭契約約定原告應獲分
          配系爭原告主張應獲分配土地，且被告不得調整，顯
          然有悖於系爭契約之體系解釋。
　　　  ③自目的解釋以觀，系爭契約第5條第1項約定：「參與
          本重劃後土地分配之位置，依市地重劃實施辦法第31
          條規定，以重劃前原有土地之相關位次，分配於原街
          廊之面臨原有路街線者為準」等語；再參諸市地重劃
          實施辦法第31條各款，本係就重劃後土地分配位置之
          調整分配方法所為之規範，可知系爭契約第5條第1項
          約定之主要目的，乃在說明重劃後土地分配位置之原
          則及調整分配方法；再系爭契約第5條第2項約定：「
          為利於本人所有土地之利用效益，請將本人土地在原
          有分配位置區內予以集中分配為單一筆土地，並同意
          重劃會視分配情形調整相關土地分配位次，絕無異議
          」等語；前段之主要目的，應在約定原告期望將獲分
          配之土地，分配於原有分配位置區內，且分配為1筆
          土地；後段之主要目的，則在約定被告得視分配情形
          調整相關土地分配位次；又系爭契約第5條第3項約定
          ：「但為促進重劃區內土地利用之需要，或原土地位
          置位於公共設施用地部分，同意乙方（按：指被告）
          得視分配需要情形下逕行調整分配位置」等語，該約
          定之主要目的，應在約定為促進重劃區內土地利用之
          需要，或原土地位置位於公共設施用地部分，被告得
          視分配需要情形下逕行調整分配位置。從而，如謂兩
          造有於系爭契約約定原告應獲分配系爭原告主張應獲
          分配土地，且被告不得調整，顯然有違系爭契約第5
          條第1項、第2項後段、第3項約定之主要目的。
　　　  ④自一般交易習慣以觀，自辦市地重劃，依獎勵土地所
          有權人辦理市地重劃辦法第13條第3項、第5項之規定
          ，重劃分配結果，須經重劃會之會員大會決議認可，
          會員大會不得決議授權由理事會辦理，是各參與重劃
          土地之土地所有權人於土地重劃後，所獲分配之結果
          如何，並非重劃會之理事長於代表重劃會與參與重劃
          土地之土地所有權人訂立土地分配契約時，所能確定
          ，是依一般土地重劃之交易習慣，重劃會之理事長代
          表重劃會與參與重劃土地之土地所有權人訂立土地分
          配契約時，亦不會與參與重劃土地之土地所有權人約
          定參與重劃土地之土地所有權人於重劃後，確定可獲
          分配某一特定位置之土地，重劃會不得調整。準此，
          原告主張兩造有於系爭契約約定原告應獲分配系爭原
          告主張應獲分配土地，且被告不得調整，亦與一般交
          易習慣不符。
　　　  ⑤至原告雖主張：系爭契約第4條、第5條，乃約定兩造
          對於調整相關土地分配位次、土地分配位置，尚無特
          別具體約定時，交由重劃會調整其位置；如兩造約定
          同意原告獲分配土地之位置，由被告逕行調整，兩造
          並無以圖示方式特別標明分配位置之必要，如解釋兩
          造約定同意原告獲分配土地之位置，由被告逕行調整
          ，顯然違反常情，對於原告顯失公平，且不合於誠信
          原則等語。然查：　　　
　　　　  系爭契約第4條、第5條，並無「當事人另有約定者
            ，不在此限」或「當事人另有約定者，不適用之」
            或其他相同意旨之文句，原告主張系爭契約第4條
            、第5條，乃約定兩造對於調整相關土地分配位次
            、土地分配位置尚無特別具體約定時，交由重劃會
            調整其位置等語，已與系爭契約第4條、第5條之文
            義不符。
　　　　  由系爭契約第5條第2項後段、第3項約定之文義觀之
            ，可知被告得視分配情形調整原告獲分配土地之位
            次或位置，本屬例外情形。又被告視分配情形調整
            原告獲分配土地之位次或位置，既屬例外情形，則
            兩造於訂立系爭契約，就無例外情形時，原告可獲
            分配土地之土地位置，以圖式方式特別標明，自難
            謂有何有違常情之處。又重劃後土地之分配，本難
            符合各參與重劃土地之土地所有權人之意願，被告
            縱與原告於系爭契約約定得視分配情形調整原告獲
            分配土地之位次或位置，亦難認有何顯失公平或不
            合於誠信原則之情形。是原告主張：如兩造約定同
            意原告獲分配土地之位置，由被告逕行調整，兩造
            並無以圖示方式特別標明分配位置之必要，如解釋
            兩造約定同意原告獲分配土地之位置，由被告逕行
            調整，顯然違反常情，對於原告顯失公平，且不合
            於誠信原則等語，自不足採。
          從而，原告前揭部分之主張，應無足取。
　　　  ⑥從而，本院認為兩造訂立系爭契約之真意，乃約定原
          告參與重劃後土地分配之位置，依市地重劃實施辦法
          第31條規定，以重劃前原有土地之相關位次，分配於
          原街廊之面臨原有路街線者為原則，並約定原告獲分
          配土地應在原分配位置區集中分配為1筆土地，原告
          並同意被告按分配情形調整相關土地分配位次，另為
          促進重劃區內土地利用之需要，或原土地位置位於公
          共設施用地部分，原告亦同意被告得視分配需要情形
          下逕行調整分配位置，而非約定被告應獲分配系爭原
          告主張應獲分配土地，且被告不得調整。如此解釋，
          始符合系爭契約第5條第1項、第2項、第3項之文義解
          釋、體系解釋、目的解釋，並與一般交易習慣無違。
          是被告抗辯：系爭契約第5條業已約定被告得視情況
          調整原告獲分配土地之位置等語，應堪信為實在。
　　2.被告有無不完全給付之情形？
　　　⑴按所謂不完全給付，係指債務人未依債務本旨為給付；
        而所謂債之本旨，應依當事人之約定、契約目的、債務
        性質等為斷（最高法院110年度台上字第3387號判決參
        照）。
　　　⑵兩造訂立系爭契約之真意，乃約定原告參與重劃後土地
        分配之位置，依市地重劃實施辦法第31條規定，以重劃
        前原有土地之相關位次，分配於原街廊之面臨原有路街
        線者為原則，並約定原告受分配土地應在原分配位置區
        集中分配為1筆土地，原告並同意被告按分配情形調整
        相關土地分配位次，另為促進重劃區內土地利用之需要
        ，或原土地位置位於公共設施用地部分，原告亦同意被
        告得視分配需要情形下逕行調整分配位置，而非約定原
        告應分配系爭原告主張應獲分配土地，被告不得調，已
        如前述，則原告以其於系爭土地重劃後，僅獲分配系爭
        161地號土地，未獲分配系爭原告主張應獲分配之土地
        為由，主張被告有不完全給付之情形，自不足採。
  ㈡原告主張依民法第227條第1項規定準用民法第226條第1項規
    定，請求被告給付500萬元及法定遲延利息，有無理由？
　　1.按因可歸責於債務人之事由，致為不完全給付者，債權人
      得依關於給付遲延或給付不能之規定行使其權利，民法第
      227條第1項雖有明文。惟上開規定，乃以債務人有不完全
      給付之情形，為其適用之前提。
　　2.查，被告並無不完全給付之情形，已如前述，原告主張依
      民法第227條第1項規定準用民法第226條第1項規定，請求
      被告給付500萬元及法定遲延利息，自屬無據。
五、綜上所陳，原告主張依民法第227條第1項規定準用民法第22
    6條第1項規定，請求被告給付500萬元及自系爭書狀繕本送
    達被告之翌日起至清償日止，按週年利率5%計算之利息，為
    無理由，應予駁回。又原告之訴既經駁回，其假執行之聲請
    ，亦失所附麗，不應准許。
六、本件事證已臻明確，兩造其餘攻擊防禦方法，經核與本件判
    決結果不生影響，爰不一一論述，附此敘明。
七、據上論結，本件原告之訴為無理由，依民事訴訟法第78條，
    判決如主文。
中    華    民    國   111    年    9     月    12    日
                  民事第五庭  法  官  伍逸康
以上正本係照原本作成。　　　　　　　　
如不服本判決，應於判決送達後20日內，向本院提出上訴狀並表
明上訴理由，如於本判決宣示後送達前提起上訴者，應於判決送
達後20日內補提上訴理由書（須附繕本）。
中　　華　　民　　國　　111 　年　　9 　　月　　12　　日
　　　　　　　　　　　　　　　書記官  康紀媛
附表：
編號 土地 面積 （平方公尺） 1 坐落臺南市永康區市○段000地號土地     284.8 2 坐落臺南市永康區市○段000地號土地     122.69 3 坐落臺南市永康區市○段000地號東側     133.51  合計     541